臺灣嘉義地方法院民事判決
                                      111年度訴字第107號
原      告  葉月香  
訴訟代理人  柯玉淇  
被      告  溫沛淳  

上列當事人間請求損害賠償事件，本院於中華民國111年5月12日
言詞辯論終結，判決如下：      
    主  文
被告應給付原告新臺幣600,000元，及自民國111年5月13日起至
清償日止按年息百分之五計算之利息。
訴訟費用新臺幣6,500元由被告負擔。
    事實及理由
一、按訴狀送達後，原告不得將原訴變更或追加他訴。但減縮應
    受判決事項之聲明者不在此限，民事訴訟法第255條第1項第
    3 款定有明文。原告原請求被告給付新臺幣(下同)60萬元，
    及自起訴之日起至清償日止，按年息百分之5計算之利息。
    嗣原告於審理中減縮利息部分自民國111年5月13日（即開庭
    翌日）起算(見本院卷第73頁)，其餘與前開訴之聲明相同，
    核屬減縮應受判決事項之聲明，揆諸前開條文規定，應予准
    許。
二、原告起訴主張
    其在臉書社交上認識網友William John，之後互相加line聊
    天，William John佯稱在伊拉克戰爭當兵撿到一箱美金，怕
    被上司發現，身邊沒親戚只有一個兒子，於是William John
    向原告說，從伊拉克寄出去台灣的話需要向網名商店Speeds
     Company 匯錢，包裹才能寄到台灣，並且要一次分別匯給
    不同的 6個人，然後幫忙收件及郵資，等最後匯出去之後，
    包裹未到。原告匯給被告兩次，分別於110年1月18日先匯出
    50萬，另於110年1月27日又匯款10萬元，總共60萬元，均匯
    款至被告合作金庫商業銀行帳號（000-0000000000000號)之
    帳戶(下稱系爭合庫銀行帳戶)，並有line對話紀錄及匯款交
    易明細。爰依民法第179條規定及同法第184條規定，請求被
    告返還60萬元等語。並聲明：如主文所示。
三、被告答辯略以
    我不認識原告，亦不認識line名稱為William john之人，合
    庫銀行帳戶（0000000000000號）是我本人使用的，帳戶存
    摺、印章、提款卡皆由我保管。我做傳直銷，在line上認識
    Stephan，Stephan說在嘉義市中正路可以買彼特幣，他說他
    有很多客戶，叫我幫他購買，我提供前開帳戶給Stephan使
    用，有人匯款進來之後，他會通知我，我就立刻把錢領出來
　　，就去中正路的彼特幣機去購買彼特幣，存入對方事先提供
    之比特幣虛擬錢包(BTC QRCODE)等語。並聲明：原告之訴駁
    回。
四、本院之判斷
　㈠原告主張於110年1月18日匯款50萬元，110年1月27日匯款10
    萬元至被告合庫銀行帳戶(0000000000000號）之事實，業據
    提出匯款交易明細為證(見本院卷第11、13頁)，且為被告所
    不爭執，堪信屬實。原告主張依民法第179條、第184條規定
    請求被告賠償60萬元，則為被告否認，並以前詞置辯。本院
    分別說明如后。
　㈡原告依不當得利請求部分
　⒈按無法律上之原因而受利益，致他人受損害者，應返還其利
    益。民法第179條前段定有明文。又不當得利依其類型可區
    分為「給付型之不當得利」與「非給付型不當得利」，前者
    係基於受損人有目的及有意識之給付而發生之不當得利，後
    者乃由於給付以外之行為（受損人、受益人、第三人之行為
    ）或法律規定所成立之不當得利。又於「非給付型之不當得
    利」中之「權益侵害之不當得利」，凡因侵害歸屬於他人權
    益內容而受利益，致他人受損害，即可認為基於同一原因事
    實致他人受損害，並欠缺正當性。亦即，以侵害行為取得應
    歸屬他人權益內容的利益，而不具保有該利益之正當性，即
    應構成無法律上之原因，成立不當得利(最高法院101年度台
    上字第1722號判決亦同此見解）。本件被告因原告匯款受有
    60萬元之利益，雖係基於原告受網友William john詐騙所為
    之不法行為造成，致原告受有損害，惟因不當得利制度本兼
    有調整利益流動之目的，而被告所得之利益，係因他人不法
    行為所致，自難認其有何繼續保有利益之正當性，始可謂為
    衡平。
  ⒉然原告前曾以被告提供系爭合庫銀行帳戶予詐騙集團成員使
    用，該詐騙集團成員對原告施用詐術，致原告陷於錯誤而匯
    款至系爭合庫銀行帳戶為由，對被告提起詐欺罪嫌告訴，經
    檢察官偵查後以被告依對方指示作業完畢後，經常會回傳QR
     CODE及機器操作畫面給Stephan，且Line對話內容都未提及
    被告有分配或獲得利益，故尚難認被告主觀上有何詐欺取財
    及洗錢犯意，亦難僅憑系爭合庫銀行帳戶為詐欺集團所用，
    即遽為不利被告犯罪事實之認定，而予不起訴處分等情，業
    據本院調閱上開偵查卷宗核閱無誤，並有不起訴處分書在卷
    可稽（見本院卷第25至34頁）。簡言之，詐騙集團雖有使用
    被告系爭合庫銀行帳戶，惟依前開刑事偵查之調查證據結果
    ，尚難認定被告為詐騙集團成員而涉犯刑事詐欺罪。
　⒊次按，不當得利之受領人，不知無法律上之原因，而其所受
    之利益已不存在者，免負返還或償還價額之責任，亦為民法
    第182條第1項所明定。故利得人為善意者，僅負返還其現存
    利益之責任；所謂現存利益，係指利得人所受利益中於受返
    還請求時尚存在者而言，蓋善意之利得人祇須於受益之限度
    內還盡該利益，不能因此更受損害。被告抗辯其收受上開60
    萬元之匯款後，即依從事比特幣買賣之網友Stephan指示，
    將上開款項提領後至嘉義市比特幣機（BTM)，幫Stephan購
    買比特幣並匯入對方事先提供之比特幣虛擬錢包等語。
　⒋本院審酌另案刑事偵查案件警卷所附之系爭合庫銀行帳戶交
    易明細(見嘉義地方檢察署110年度偵字第5405號等偵查案件
    之臺北市政府警察局大同分局刑事偵查卷宗所附之系爭合庫
    銀行帳戶交易明細），系爭合庫銀行帳戶於110年1月18日之
    餘額為1,880元，原告於當日匯款50萬元後，被告當日旋即
    提領50萬元，故系爭合庫銀行帳戶當日餘額仍為1,880元；
    系爭合庫銀行帳戶於110年1月27日之餘額為3,860元，原告
    於當日匯款10萬元後，被告當日旋即以金融卡分4次提領共1
    0萬元，故系爭合庫銀行帳戶當日餘額仍為3,860元。是以，
    原告匯款50萬元、10萬元至系爭合庫銀行帳戶後，被告當日
    旋即提領同額款項並幫網友Stephan購買比特幣，則被告所
    受之利益已不存在。另依前開刑事案件偵查調查結果，尚難
    認定被告為詐欺集團成員而涉犯刑事詐欺罪，故被告亦難認
    定為惡意利得人，是以，依前揭民法第182條第1項之規定，
    被告免負返還或償還價額之責任。故原告依民法第179條規
    定請求被告返還其所受領之不當得利等語，尚屬無據。
  ㈢原告依侵權行為請求部分
  ⒈按因故意或過失，不法侵害他人之權利者，負損害賠償責任
　　。民法上所謂過失，以其欠缺注意之程度為標準，可分為抽
    象的過失、具體的過失，及重大過失三種。應盡善良管理人
    之注意（即依交易上一般觀念，認為有相當知識經驗及誠意
    之人應盡之注意）而欠缺者，為抽象的過失，應與處理自己
    事務為同一注意而欠缺者，為具體的過失，顯然欠缺普通人
    之注意者，為重大過失。在侵權行為方面，過失之有無，應
    以是否怠於善良管理人之注意為斷，亦即行為人僅須有抽象
    輕過失，即可成立（最高法院100年上字第328號裁判意旨亦
    同此見解）。
  ⒉本件原告遭詐騙集團成員施用詐術，匯款60萬元至被告系爭
    合庫銀行帳戶，使原告受有損害之事實，雖可認定，但被告
    提供系爭合庫銀行帳戶乙事，是否為原告遭受損害的共同原
    因？亦即，就原告遭不法侵害而受有損害乙事，被告是否有
    過失？本院說明如下。
　⒊本院審酌金融帳戶乃個人資金流通之交易工具，事關帳戶申
    請人個人之財產權益，進出款項亦將影響其個人社會信用評
    價，更極易被利用為取贓之犯罪工具，是以金融帳戶具有強
    烈之屬人性及隱私性，應以本人使用為原則，衡諸常理，若
    非與本人有密切關係或特殊信賴關係，實無任意借予他人使
    用之理。
　⒋再者，犯罪集團經常利用各種不同方式大量取得他人之存款
    帳戶，亦常以薪資轉帳、辦理貸款、質押借款、買賣比特幣
    等事由，誘使他人提供金融帳戶，藉此隱匿其財產犯罪之不
    法行徑，規避執法人員之查緝，並掩飾、確保因自己犯罪所
    得之財物，類此在社會上層出不窮之案件，亦屢經政府機關
　　、坊間報章雜誌及大眾傳播媒體多所宣導及報導披露，已屬
    眾所周知之事，避免此等專屬性甚高之金融帳戶被不明人士
    利用為犯罪工具，亦為一般生活所應有之認識。
　⒌況且，本院審酌被告現年60歲，教育程度為專科畢業，而被
    告自專科畢業後幫忙姐姐看店，30歲以後開始接觸傳直銷工
    作，結婚之後與先生做法拍屋工作等情，業據被告於本院自
    承在卷（見本院卷第76頁），足認被告是具有相當智識程度
    、工作經驗及社會歷練之人。然經本院詢問：如何認識Step
    han？被告陳稱：我在line認識的，Stephan自動加入我的li
    ne，...除了line之外，沒有其他與Stephan的聯絡方式。本
    院復詢之：是否知道Stephan的真名、聯絡方式、任職公司
    名稱或有Stephan的名片？被告則陳稱：都沒有，只有用lin
    e與Stephan聯絡等語(見本院卷第76頁）。簡言之，被告對
    一個僅在社群軟體談話，但卻不知道對方真實姓名、真實身
    分及聯絡方式之人，卻提供被告本人的帳戶，供該名真實身
    分不詳之人指示的資金，匯進被告帳戶使用，甚至幫該名真
    實身分不詳之人提領款項，並依其指示購買比特幣。然被告
    對於將個人帳戶提供予不明人士使用可能被利用為犯罪工具
    乙節，依被告為具有相當智識程度、工作經驗及社會歷練之
    人而言，理應有所認識。　　
　⒍本院復參酌被告提出與Stephan的line對話內容，Stephan是
    使用簡體字而非繁體字（見本院卷第79至101頁)。且被告提
    出與Stephan的line對話截圖，Stephan的發話內容具有連續
    性，但被告發話或回覆內容，卻有部分遭被告收回或無法看
    出發話內容(被告提出標示「3、5 、7 、8 、9 、10、11、
    12、14、15、16、17、18、19、20、21」line對話內容，其
    中都有無法看出被告發話或回覆的部分，見本院卷第79至91
    頁)。而被告沒有刪除Stephan的發話內容，卻刪除自己的部
    分發話或回覆內容，顯然與一般line對話不會刻意刪除自己
    發話內容之常情有異。
　⒎況系爭合庫銀行帳戶之存摺、印章及提款卡均由被告保管乙
    事，業據被告自承在卷(見本院卷第75頁)。換言之，匯入系
    爭合庫銀行帳戶之款項，被告可自行提領花用。而Stephan
    與被告僅曾以line對話，既素未謀面，亦非相識甚久、信任
    甚深之關係，若被告不依Stephan的指示提領款項或購買比
    特幣，Stephan亦難向被告追索。若非進出帳戶的資金來源
    有疑，一般人又豈會甘冒資金遭擅自提領一空的風險，去使
    用存摺、印章及提款卡均由素未謀面之人所保管之帳戶？
  ⒏綜上各情，被告與Stephan僅在line上對話，雙方素未謀面
　　，被告亦不知Stephan之真實姓名、身分及聯絡方式，被告
    卻同意將其系爭合庫銀行帳戶提供予Stephan使用，並依Ste
    phan之指示提領帳戶款項、購買比特幣並匯入Stephan指示
    之虛擬帳戶。則被告對於素昧平生之人，卻同意該不明人士
    使用系爭合庫銀行帳戶匯入60萬元之款項，並協助該不明人
    士購買比特幣並匯入虛擬帳戶等情，與一般人使用個人帳戶
    之常情有違，被告顯然欠缺一般有相當知識經驗之人之注意
    義務，足認被告提供帳戶供不詳之人資金進出使用乙事具有
    過失，且為造成原告受有損害之共同原因，故被告構成共同
    侵權行為，應負損害賠償責任。
　⒐至被告所涉詐欺案件，雖經檢察官以犯罪嫌疑不足為不起訴
    處分，但民事共同侵權行為，不以有意思聯絡為必要，數人
    間之行為，苟為損害之共同原因，即為行為關聯共同，足成
    立共同侵權行為，已如前述，此與刑事詐欺犯行不處罰過失
    行為，兩者不同。故本件被告不因不起訴處分，即得免其應
    負民事共同侵權行為之損害賠償責任，附此敘明。
五、綜上所述，原告依不當得利法律關係請求被告給付60萬元，
    雖非可採，然原告依侵權行為之法律關係請求被告給付60萬
    元，及自111年5月13日（見本院卷第73頁）起至清償日止，
    按年息百分之5計算之利息，為有理由，應予准許。
六、末按，法院為終局判決時，應依職權為訴訟費用之裁判，民
    事訴訟法第87條第1 項定有明文。本件第一審裁判費6,500
    元，應由敗訴之被告負擔，爰判決如主文第2項所示。
七、本件事證已臻明確，兩造其餘之主張、陳述及所提證據暨攻
    擊防禦方法，經本院審酌後，認與本件判決結果無影響，爰
    不一一贅述，附此敘明。　
八、據上論結，原告之訴為有理由，依民事訴訟法第78條、第87
    條第1項，判決如主文。　　
中　　華　　民　　國　　111 　年　　5 　　月　　26　　日
　　　　　　　　　  民事第二庭法　官　林中如   
以上正本係照原本作成。
如對本判決上訴須於判決送達後20日內向本院提出上訴狀 
如委任律師提起上訴者，應一併繳納上訴審裁判費。 
中　　華　　民　　國　　111 　年　　5 　　月　　26　　日
                              書記官　林柑杏